【裁判字號】    98,基簡,527
【裁判日期】    980721
【裁判案由】    撤銷買賣行為等
【裁判全文】
臺灣基隆地方法院基隆簡易庭民事判決
原      告  聯邦商業銀行股份有限公司
法定代理人  乙○○
訴訟代理人  丁○○
被      告  丙○○
            甲○○
上列當事人間請求撤銷買賣行為等事件，本院於民國98年7月15
日言詞辯論終結，判決如下：
    主  文
被告丙○○、甲○○就如附表所示之不動產，於民國九十五年三
月二十二日所為之買賣行為及於民國九十五年四月三日所為移轉
所有權之行為應予撤銷。
被告甲○○就第一項撤銷之部分應塗銷所有權移轉登記。
訴訟費用新台幣貳仟貳佰壹拾元由被告平均負擔。
    事實及理由要領
一、原告起訴主張：被告丙○○前於民國（下同）92年10月27日
    與原告訂立信用卡使用契約，領有原告所發行之信用卡並開
    卡使用，詎被告丙○○於95年5月起即未依約清償借款，迄
    今尚有本金新台幣（下同）208,738元及利息和違約金未清
    償，迭經催討被告均置之不理；而原告為保債權調查被告所
    有之財產，發現原屬被告丙○○所有如附表所示不動產（下
    稱系爭不動產）之地籍資料時，發現被告丙○○為逃避強制
    執行，竟於95年4月3日將原為其所有之系爭不動產以買賣之
    名義出賣予被告甲○○（即被告丙○○之母）並同時為所有
    權移轉登記，依遺產及贈與稅法第5條第6項之規定，二親等
    以內親屬間財產之買賣，以贈與論，但能提出已支付價款之
    確實證明，且該已支付之價款非由出賣人貸與或提供擔保向
    他人借得者，不在此限，是在被告未能舉證證明被告二人間
    已為支付買賣對價前，該買賣契約應以贈與論。又95年4月3
    日時，被告丙○○尚積欠原告250,918元，是以系爭不動產
    買賣及移轉所有權行為顯有害於原告之債權，原告自得依民
    法第244條第1項規定行使撤銷權，另依同法第244條第4項規
    定，原告並得聲請命受益人或轉得人回復原狀，為此提起本
    訴，請求被告2人就系爭不動產所為買賣之債權行為及所有
    權移轉之物權行為應予撤銷；被告甲○○應將前項不動產以
    買賣為原因於95年4月3日向基隆市信義地政事務所辦理所有
    權移轉之登記予以塗銷。
二、被告等則聲明請求駁回原告之訴，並答辯略以：伊等確實是
    買賣，因被告丙○○有欠被告甲○○快30萬元，故被告甲○
    ○就買受被告丙○○所有之系爭不動產，除上開30萬元抵銷
    外，另給付被告丙○○24萬元並代被告丙○○負擔185萬元
    之房貸，總金額約239萬元；且被告丙○○94年才買下系爭
    不動產、92年起就開始使用原告之信用卡，不可能會惡意脫
    產等語。
三、得心證之理由：
(一)經查，原告主張被告丙○○和其訂有信用卡使用契約，並領
    用原告所發行之信用卡使用，至95年4月3日止尚積欠其本金
    250,918元並於次月起未依約繳款，被告丙○○於上開日期
    將其所有系爭不動產以買賣方式移轉登記為被告甲○○所有
    等事實，業據原告提出信用卡申請書、約定條款、卡戶本金
    利息及相關費用查詢及分期未入帳查詢、歷史帳單查詢、土
    地登記謄本、建物登記謄本及異動謄本等件影本為證，並為
    被告丙○○、甲○○所不爭執，應堪信為真實。
(二)按債務人所為之無償行為，有害及債權者，債權人得聲請法
    院撤銷之。債務人所為之有償行為，於行為時明知有損害於
    債權人之權利者，以受益人於受益時亦知其情事為限，債權
    人得聲請法院撤銷之；並得聲請命受益人或轉得人回復原狀
    ，民法第244條第1項、第2項、第4項前段分別定有明文。又
    民法第244條債權人之撤銷權，係為保全債權之履行，所保
    全者乃為債權成立時債務人之責任財產以及債務人給付能力
    ，不會因其詐害行為減少，影響債權之求償，因此債權僅需
    成立於詐害行為以前，詐害行為當時債務雖未屆清償期，債
    權人亦得行使撤銷權，最高法院88年度台上字第976號判決
    意旨可資參照。查本件被告丙○○對原告主張其積欠之信用
    卡消費款債務並不爭執，則原告為被告丙○○之債權人甚明
    ，惟被告等辯稱伊等間係買賣關係，且並未有惡意脫產之故
    意云云，是本案爭點闕為被告間為不動產物權移轉之原因關
    係是否確為買賣契約？若是，則其對價是否相當？經查：
  1.按當事人主張有利於己之事實者，就其事實有舉證之責任，
    民事訴訟法第277條前段定有明文。被告等辯稱伊等間屬買
    賣契約之關係，依上開條文，自應就其事實負舉證之責。惟
    查，被告等就其抗辯僅提出被告丙○○所有彰化銀行活期儲
    蓄存款內頁1頁為證，核其內容，僅能說明被告甲○○確有
    給付被告丙○○24萬元，然就被告其餘抗辯則均無法證明，
    是縱如被告所辯伊等間確屬買賣契約關係，亦僅該24萬元足
    堪認定為該買賣契約之價金。
  2.本件買賣契約之價金僅有24萬元，既如前述，是該價金與系
    爭不動產之價值顯不相當，被告丙○○依據該買賣契約將系
    爭不動產移轉登記予被告甲○○，自會造成被告丙○○財產
    積極地減少，償債能力受有影響。又據被告丙○○於本院言
    詞辯論期日陳稱：「（問：如何證明是買賣？）……之前欠
    我媽媽快三十萬元，我的房貸也繳不出來，他知道我房子要
    賣，我媽媽就叫我將房子賣給他……」等語（見本院98年7
    月6日言詞辯論筆錄），亦可見當時被告甲○○對被告丙○
    ○之經濟能力及負債狀況知之甚詳，自不能謂其不知該行為
    有害於被告丙○○債權人之權利。
  3.綜上，被告丙○○將系爭不動產移轉登記予被告甲○○，確
    已造成被告丙○○財產積極地減少，進而影響被告丙○○之
    償債能力，自有使原告之債權有不能、困難或遲延受清償之
    虞，是原告主張被告丙○○將系爭不動產移轉被告甲○○之
    買賣行為，有害其債權，應屬可採。被告丙○○辯稱伊將系
    爭不動產移轉登記予被告甲○○並非為了脫產，而目前房子
    的貸款均由被告甲○○在繳納云云，均非可採。
四、被告間就系爭不動產所為買賣之有償行為，既於行為時明知
    有損害於債權人之權利，而受益人即被告甲○○於受益時亦
    知其情事，已如前述，而原告起訴請求被告撤銷系爭不動產
    所為買賣行為及移轉所有權行為，核與行使撤銷權之要件相
    符。從而，原告依民法第244條第2項、第4項規定，請求撤
    銷被告間買賣行為及因履行該買賣原因之所有權移轉之物權
    行為，並塗銷該所有權移轉登記，為有理由，應予准許。
五、據上論結，本件原告之訴為有理由，依民事訴訟法第436條
    第2項、第78條、第85條第1項前段、第87條第1項，判決如
    主文。
中    華    民    國    98    年    7     月    21    日
                  基隆簡易庭法  官  蔡聰明
以上正本係照原本作成。
對於本件判決如有不服，應於收受送達後20日內向本院提出上訴
書狀，上訴於本院合議庭，並按他造當事人之人數附具繕本。
中    華    民    國    98    年    7     月    21    日
                            書記官  林蔚菁
附表：
┌──┬──────────┬───────────────┐
│    │                    │                              │
│編號│  土          地    │     建            號         │
│    │                    │                              │
├──┼──────────┼───────────────┤
│    │                    │                              │
│ 一 │基隆市○○區○○段第│基隆市○○區○○段第4128建    │
│    │                    │                              │
│    │第845地地號(權利範圍│ 即門牌號碼基隆市中正區       │
│    │                    │                              │
│    │圍10000分之82       │觀海街11號13樓                │
│    │                    │                              │
├──┼──────────┼───────────────┤
│    │                    │                              │
│ 二 │基隆市○○區○○段第│同上                          │
│    │                    │                              │
│    │845-3地號 (權利範圍 │                              │
│    │10000之82)          │                              │
└──┴──────────┴───────────────┘


司法院資訊處製作；財團法人民間司法改革基金會備份。
